【裁判字號】    97,訴,517
【裁判日期】    970625
【裁判案由】    新型專利舉發
【裁判全文】
臺北高等行政法院判決
                                     97年度訴字第00517號
                              .
原      告  台灣櫻花股份有限公司
代  表  人  甲○○
訴訟代理人  王雲平 律師（兼送達代收人）
            戊○○
複代 理 人  丙○○專利代理.
被      告  經濟部智慧財產局
代  表  人  王美花（局長）
訴訟代理人  丁○○
參  加  人  乙○○
上列當事人間因新型專利舉發事件，原告不服經濟部中華民國97
年1 月2 日經訴字第09606080170 號訴願決定，提起行政訴訟，
並經本院依職權命第三人乙○○參加訴訟，本院判決如下：
    主  文
原告之訴駁回。
訴訟費用由原告負擔。
    事  實
一、事實概要：
    原告前於民國（下同）92年12月26日以「薄型排油煙機（一
    ）」向被告智慧財產局申請新型專利，經被告編為第000000
    00號為形式審查，准予專利後，發給新型第M248986 號專利
    證書（下稱系爭專利）。嗣參加人乙○○以系爭專利有違核
    准時專利法第94條第1 項第1 款及第4 項之規定，對之提起
    舉發。原告旋於94年5 月3 日提出系爭專利專利說明書及申
    請專利範圍更正本，經被告於95年7 月11日函知，應不准予
    更正後，原告於95年8 月4 日廢棄於另案（N01 ，系爭專利
    舉發一案）中所提之申請專利範圍更正而回復至原公告內容
    ，故本案經被告依原公告本審查，核認系爭專利違反專利法
    第94條第4 項規定，以96年5 月1 日（96）智專三（一）02
    054 字第09620241300 號專利舉發審定書為「舉發成立，應
    撤銷專利權」之處分（下稱原處分）。原告不服，提起訴願
    ，經經濟部97年1 月2 日經訴字第09606080170 號訴願決定
    駁回，原告仍不服，遂向本院提起行政訴訟。本院依職權命
    參加人參加訴訟。
二、兩造聲明：
  (一)原告聲明：訴願決定及原處分均撤銷。
  (二)被告聲明：原告之訴駁回。
三、兩造之爭點：
    舉發證據得否證明系爭專利不具進步性？
  (一)原告主張：
    1.系爭專利之技術內容（申請專利範圍）：
      (1)一種薄型排油煙機（一），包括：機體，該薄型機體的
        底面設置有至少一集油組；及風機單元，係設置於該機
        體的頂面，其包含一連通於外界與所述機體之間的外殼
        、及設置於該外殼內的風機本體。
      (2)如申請專利範圍第1 項所述之薄型排油煙機（一），其
        中之風機本體係為一種渦輪風扇型的風機。
      (3)如申請專利範圍第1 項所述之薄型排油煙機（一），其
        中之風機本體係為一種單渦輪風扇型的風機。
      (4)如申請專利範圍第3 項所述之薄型排油煙機（一），其
        中之風機本體係包含設置於其正面的吸氣口、以及設置
        於其頂面的排氣口，且該正面吸氣口係對應於所述風機
        單元的外殼前壁，該設置有吸氣口的風機本體正面與該
        外殼的前壁之間並具有適當間隔距離。
      (5)如申請專利範圍第1 項所述之薄型排油煙機（一），其
        中之風機本體係為一種雙渦輪風扇型的風機。
      (6)如申請專利範圍第5 項所述之薄型排油煙機（一），其
        中之風機本體係包含設置於其正面的吸氣口、設置於其
        背面的另一吸氣口、設置於其頂面且對應於其中一渦輪
        風扇的排氣口、以及設置於其頂面且對應於其中另一渦
        輪風扇的另一排氣口，又該正、背面的吸氣口係分別對
        應於所述風機單元的外殼的兩側壁，而該各設置有正、
        背面吸氣口的風機本體正、背面，與該外殼的兩側壁之
        間，並各具有適當間隔距離。
      (7)如申請專利範圍第5 項所述之薄型排油煙機（一），其
        中風機本體的雙渦輪風扇係互為直立對臥的型式。
    2.證據1 至證據5 的技術內容（證據1 為88年12月21日公告
      第00000000號「分離式排油煙機結構」新型專利案；證據
      2 為92年9 月1 日公告第00000000號「直立式排油煙機」
      新型專利案；證據3 為88年8 月11日公告第0000 0000 追
      加一號「抽油煙機追加一」新型專利案；證據4為89 年7
      月1 日公告第00000000A02 「抽油煙機（追加二）」新型
      專利案；證據5 為92年10月11日公告第0000 0000 「通用
      型隱藏式排油煙機之結構」新型專利案）：
      (1)證據1 ：
        一種分離式排油煙機結構，包含有：一殼體，於其上側
        之頂板具有一排風孔，於其下側之底板則具有至少一吸
        風口與該排風孔連通，於該排風口周緣且設有若干之第
        一扣件，各該扣件係具有一固設於該殼體頂板上之基板
        ，於該基板前端並樞接一可任意旋擺之扳動塊，於該扳
        動塊上並具有一扣環；一抽風裝置，係組設於該殼體之
        頂板上方，乃由一箱罩與一風扇組所構成；其中該風扇
        組係具有至少一馬達以及至少一風扇，組設於該箱罩內
        ，以該風扇固接於該馬達之轉軸上，且受該馬達之驅動
        而轉動；而該箱罩之上、下方設有相互連通之二通孔，
        其上方之通孔可連接一排煙管至室外，而其下方之通孔
        則正對著該頂板之排風孔，並於箱罩之周緣對應該殼體
        上之各該第一扣件而設有相互對應之第二扣件，各該第
        二扣件亦具有一基板，於該基板上則形成有一突起部，
        使該第一扣件之扣環可以勾扣住該第二扣件之突起部者
        ；藉由該抽風裝置可拆取以及易於組裝，達到可輕易清
        洗與維修風扇組，更提供方便運輸與降低製造成本。其
        中，證據1 係主要將抽風裝置以可拆裝之方式組裝於排
        油煙機殼體之上方，而具有易拆裝、清洗且外型美觀之
        進步功效。
      (2)證據2 ：
        一種直立式排油煙機，包括：一扁平機體，位於排油煙
        機底部，此機體包括前端面設有按鍵群，前端內部容置
        一照明燈，於機體底部開口端設置一可拆組式的過濾網
        ，該過濾網可將過濾之油液導引至機體後端之集油槽；
        一直立式機箱，位於扁平機體之上端面，為一直立式之
        中空箱體，一體相連於機體之表面，包括其中空之內部
        設有一渦形風胃，該渦形風胃係靠近機箱之後壁面設置
        ，一導油管，自渦形風胃底端導通至底部集油槽，一油
        煙排出口設於機箱上端面，可供接引風管，一對軌道，
        分別設置在機箱前緣兩側斜向壁面上，用以導引後述外
        殼體伸縮運動，複數勾件，設於機箱後端面，用以將此
        排油煙機勾掛組裝於壁面，一開口，設於機箱前緣面，
        一同形狀的蓋板，可被緊密蓋合於開口令其密封，或自
        開口打開此蓋板，以便於清潔機箱內部及渦形風胃；及
        一外殼體，包覆在機箱外部，並可於機箱外部作伸縮運
        動。
      (3)證據3 ：
        一種抽油煙機追加一，其具有一殼體，該殼體之內部形
        成有二空間，其中一空間為可形成壓力之風箱，而另一
        空間為可導引油煙之導引箱，該風箱具有一與殼體外部
        相通之出口及一與導引箱相通之入口，該導引箱包圍風
        箱之三側面及底面，且分別與風箱有一可供氣流順利流
        通之間隔；其特徵在於：該殼體上具有一用以包圍住排
        風管之外罩，該外罩與殼體具有相同外表且向上延伸。
        藉由將殼體設於外罩的下段，使排煙管能被外罩包圍而
        不會裸露，俾增加外表美觀。
      (4)證據4 ：
        一種抽油煙機追加二，係與證據3 皆屬於同一發明，且
        均為同一件母案的追加專利。其改良特徵係為：「風箱
        係以一馬達帶動左、右兩風扇而分別形成一左壓力室及
        一右壓力室，且左壓力室及右壓力室分別具有一與導引
        箱相通之入口。」
      (5)證據5 ：
        一種通用型隱藏式排油煙機之結構，該排油煙機係以一
        扁薄之煙罩為主體，並於該煙罩之上方貼附配置一鼓風
        機組，其中，該煙罩具有一飾框，該飾框係由一橫截面
        為形之片板彎折成扁薄形之框體，該飾框之底部結合一
        底板，而該飾框之頂部則鎖固一上板，以供貼附於廚櫃
        之底部，而該鼓風機組係固設於上板，以供隱藏崁入廚
        櫃內，而該底板對應該鼓風機組處具有一以上之吸入孔
        。
    3.原處分之審查結果為：
      (1)證據1 無該風扇型式或相關技術之揭露，自難證明系爭
        專利此等結構設計為其所屬技術領域中具有通常知識者
        依申請前之先前技術顯能輕易完成，系爭專利之申請專
        利範圍第2 、3 、5 項及其間接附屬項（第4 、6 、7
        項）仍具進步性。
      (2)證據2 無該風扇型式或相關技術之揭露，自難證明系爭
        專利此等結構設計為其所屬技術領域中具有通常知識者
        依申請前之先前技術顯能輕易完成，系爭專利之申請專
        利範圍第5 項及其間接附屬項（第6 、7 項）仍具進步
        性。
      (3)證據3 無渦輪風扇型式或相關技術之揭露，自難證明系
        爭專利此等結構設計為其所屬技術領域中具有通常知識
        者依申請前之先前技術顯能輕易完成，故證據3 尚難證
        明系爭專利之申請專利範圍第2 、3 、5 項及其間接附
        屬項（第4 、6 、7 項）不具進步性。
      (4)證據4 之風箱11揭露以一馬達帶動左、右風扇，風扇顯
        為渦輪型式之風扇，分別形成一左、右壓力室；風箱與
        殼體之間具間隔距離，油煙由吸口吸入經與導引箱入口
        相通之左、右壓力室後，由殼體的頂部出口排出；系爭
        專利之申請專利範圍第4 、6 項僅是渦輪風扇之佈置方
        向簡易變化，故系爭專利之申請專利範圍各附屬項為其
        所屬技術領域中具有通常知識者依證據4 之技術顯能輕
        易完成，均不具進步性。
      (5)證據5 採對應構件為鼓風機型式，自無系爭專利渦輪風
        扇技術之揭露，自難證明系爭專利此等結構設計為其所
        屬技術領域中具有通常知識者依申請前之先前技術顯能
        輕易完成，故不足以證明系爭專利之申請專利範圍第2
        、3 、5 項及其間接附屬項（第4 、6 、7 項）不具進
        步性。
    4.針對原處分之認定，說明如下：
      (1)關於證據4 ，被告認為「系爭專利之申請專利範圍第4
        、6 項僅是渦輪風扇之佈置方向的簡易變化而已，故系
        爭專利之申請專利範圍各附屬項仍為其所屬技術領域中
        具有通常知識者依證據4 之技術顯能輕易完成，均不具
        進步性」。反觀於證據1 ，被告則認為「系爭專利之申
        請專利範圍第2 、3 、5 項及其間接附屬項（第4 、6
        、7 項）仍具進步性」。其中，證據1 第4 、6 圖所揭
        露的特徵「風機結構，具有單、雙渦輪」，係十分符合
        證據4 第2 、3 、6 及8 圖揭露的特徵「風機結構，具
        有單、雙渦輪」。另外，證據1 第4 、6 圖也輕易揭露
        出「風箱與殼體之間具有間隔距離，油煙由吸口被吸入
        經與導引箱入口相通的左、右壓力室後，再由殼體的頂
        部排出」之特徵，亦如同證據4 所揭露之特徵「風箱與
        殼體之間具有間隔距離，油煙由吸口被吸入經與導引箱
        入口相通的左、右壓力室後，再由殼體的頂部排出」。
        然而，證據1 及證據4 係具有相似的結構特徵，被告於
        審查過程係出現兩種不同標準與結果。因此，針對系爭
        專利之申請專利範圍第4 及6 項的結果，在證據1 及證
        據4 中係出現「具進步性」與「不具進步性」兩種不同
        標準；很顯然地，對於證據1 及證據4 的審查標準、結
        果已存在互相矛盾與爭議點。
      (2)證據4 與證據3 同屬於「抽油煙機」的追加案，且其技
        術特徵僅差別在「風箱係以一馬達帶動左、右兩風扇而
        分別形成一左壓力室及一右壓力室，且左壓力室及右壓
        力室分別具有一與導引箱相通之入口。」，得知證據3
        、4 技術內容本為兩種相似專利。又，在審查結果中，
        證據3 若無法證明系爭專利之申請專利範圍第2 至7 項
        皆不具進步性，僅利用證據4 之差異特徵即可證明系爭
        專利之申請專利範圍第1 至7 項皆不具進步性。顯然地
        ，在證據3 及證據4 針對系爭專利的審查過程，被告對
        於是否具有「進步性」的審查標準已明顯有所差異與不
        一致的情況。
      (3)另，對於證據4 ，被告認為「系爭專利之申請專利範圍
        第4 及6 項僅是渦輪風扇之佈置方向的簡易變化而已，
        為所屬技術領域中具有通常知識者依證據4 的技術顯能
        輕易完成。故第4 及6 項不具進步性」；然而，對於此
        「不具進步性」說法係出現前、後不一致的論點。原因
        在於，系爭專利於第1 次舉發審查結果中，被告針對系
        爭專利與引用證據2 進行審查的過程，已認為系爭專利
        之排油煙機之結構改良具有「空間型態之結構差異和創
        新」；因此，作出「引用證據2 尚難證明系爭專利為所
        屬技術領域中具有通常知識者依申請前之引用證據2 技
        術顯能輕易完成」之審查意見。比較於「系爭專利之申
        請專利範圍第4 及6 項僅是渦輪風扇之佈置方向的簡易
        變化而已」與「系爭專利之排油煙機具有空間型態之結
        構差異和創新」兩者之下，針對系爭專利分別與證據4
        、引用證據2 於「進步性」比對的標準，顯然已出現兩
        種前、後不一致的審查觀點。
    5.訴願決定之認定如下述：
      (1)證據1 的結構特徵已揭露系爭專利之專利申請範圍第4
        項之內容，故系爭專利之申請專利範圍第1 項、4 項已
        揭露於證據1 中，不具進步性。
      (2)證據2 已揭露系爭專利之申請專利範圍第1 項之機體薄
        型化、第2 項、第3 項及第4 項之結構特徵，故系爭專
        利之申請專利範圍第1 至4 項不具進步性。
      (3)證據3 已揭露系爭專利申請專利範圍第1 至4 項之技術
        特徵，故系爭專利之申請專利範圍第1 至4 項不具進步
        性。
      (4)證據4 已揭露系爭專利申請專利範圍第1 至7 項之技術
        特徵，故系爭專利之申請專利範圍第1 至7 項不具進步
        性。
      (5)系爭專利之申請專利範圍第1 項不具進步性。
    6.其中，針對系爭專利「進步性」的審查結果而言，被告與
      訴願決定機關係出現兩種不同的審查標準，其差異如下：
      (1)針對系爭專利與證據1 的結果：
        訴願決定機關認為「系爭專利與證據1 之結構特徵相較
        下，證據1 的結構特徵已揭露系爭專利之申請專利範圍
        第1 、4 項的技術內容。故系爭專利之申請專利範圍第
        1 及4 項不具進步性」。然而，被告則認為「系爭專利
        之申請專利範圍第4 項具有進步性」。因此，針對系爭
        專利之申請專利範圍第4 項是否具有「進步性」的認定
        ，被告與訴願決定機關出現兩種不同、且前後不一的審
        查標準及結果。
      (2)針對系爭專利與證據3 的結果：
        訴願決定機關認為「系爭專利與證據3 之結構特徵相較
        下，證據3 的結構特徵已揭露系爭專利之申請專利範圍
        第1 、2 、3 及4 項的技術內容，故系爭專利之申請專
        利範圍第1 、2 、3 及4 項不具進步性」。然而，被告
        則認為「系爭專利之申請專利範圍第2 、3 、4 及5 項
        具有進步性」。因此，針對系爭專利之申請專利範圍第
        2 、3 及4 項是否具有「進步性」的認為，訴願決定機
        關及被告亦出現兩種不同、並且前後不一的審查標準及
        結果。
      綜上所述，系爭專利案除了於被告的審查結果中，出現不
      同標準及前、後不一致的認定之外；同時，針對系爭專利
      相較於上述證據案是否具有「進步性」之論點，被告與訴
      願決定機關亦出現不同的標準及結果，使得審查上出現互
      相矛盾點，且針對系爭專利是否具有進步性方面的認定，
      亦出現前、後不一致的論點及認定標準，導致系爭專利的
      審查出現諸多爭議。
    7.針對系爭專利與證據1 至證據5 的比較：
      (1)證據1 與系爭專利的差異：
        證據1 第5 圖揭露：「抽風裝置（30）係設於殼體（
          20）的排風口（211 ）上方。然而，該抽風裝置（30
          ）僅為一單馬達的抽風裝置，本身並非一雙渦輪馬達
          。因此，證據1 整體結構較複雜，成本相對偏高，並
          且其排油煙效能也較差」。
        系爭專利第5 圖揭露：「該風機單元（400 ）的風機
          本體（6 ）係可拆裝式地設於機體（200 ）的頂面（
          201 ）上，並且風機本體（6 ）並未容納於機體（20
          0 ）內，使得機體（200 ）可為一薄型化設計。再者
          ，該風機本體（6 ）係可為一雙渦輪馬達型式，透過
          雙馬達分別帶動雙邊渦輪的方式，能產生較大風量，
          藉以使油煙輕易從左、右邊的吸氣口（63）、（64）
          被吸入，並有效從排氣口（65）、（66）分別被排氣
          ，所以能產生極佳的排油煙能力」。因此，系爭專利
          明顯與證據1 具有差異。
      (2)證據2 與系爭專利的差異：
        證據2 第2 至3 圖揭露：「機體（10）與機箱（20）
          係為固定結合為一，並無法輕易拆裝，並且外殼體（
          30）係包覆於機箱（20）外部，使外殼體（30）在機
          箱（20）作上、下伸縮運動，增加結構組裝的困難度
          ，使機體（10）與機箱（20）無法輕易拆離。其中，
          機箱（20）內部設有一渦形風胃（21），該渦形風胃
          （21）僅為單渦輪馬達型式，本身並非雙渦輪馬達。
          因此，證據2 不但整體結構較複雜，並且在排油煙效
          能也較差」。
        系爭專利第5 圖揭露：「該風機單元（400 ）的風機
          本體（6 ）可拆裝式地設於機體（200 ）的頂面（20
          1 ）上，並且風機本體（6 ）並未容納於機體（200
          ）內，使得機體（200 ）可為一薄型化設計。再者，
          該風機本體（6 ）係可為一雙渦輪馬達型式，透過雙
          馬達分別帶動雙邊渦輪的方式，能產生較大風量，藉
          以使油煙輕易從左、右邊的吸氣口（63）、（64）被
          吸入，並有效從排氣口（65）、（66）分別被排氣，
          所以能產生極佳的排油煙能力」。因此，系爭專利明
          顯與證據2 具有差異。
      (3)證據3 與系爭專利的差異：
        證據3 第3 圖揭露：「管體（5 ）、殼體（6 ）與集
          煙罩（7 ）係為固定結合的構件，彼此間無法輕易拆
          裝，組裝作業較困難。其中，該風箱（61）僅為單渦
          輪馬達型式，本身並非一雙渦輪馬達；況且，風箱（
          61）一側邊係貼附於殼體（6 ）上，僅僅利用單一側
          邊進行排油煙的工作。其中，由於管體（5 ）長度較
          長，僅利用單渦輪馬達進行排油煙，故排煙效能明顯
          不彰。因此，證據3 不但整體結構較為複雜，並且在
          排油煙效能上明顯較差」。
        系爭專利第5 圖揭露：「該風機單元（400 ）的風機
          本體（6 ）係可拆裝式地設於機體（200 ）的頂面（
          201 ）上，並且風機本體（6 ）並未容納於機體（20
          0 ）內，使得機體（200 ）可為一薄型化設計。再者
          ，該風機本體（6 ）係可為一雙渦輪馬達型式，透過
          雙馬達分別帶動雙邊渦輪的方式，能產生較大風量，
          藉以使油煙輕易從左、右邊的吸氣口（63）、（64）
          被吸入，並有效從排氣口（65）、（66）分別被排氣
          ，所以能產生極佳的排油煙能力」。因此，系爭專利
          明顯與證據3 具有差異。
      (4)證據4 與系爭專利的差異：
        證據4 與證據3 為實質相同的抽油煙機，均為「抽油
          煙機追加一、二」。如證據4 第3 至5 圖所示：「風
          箱（11）係容納於管體（5 ），風箱（11）本身為單
          渦輪馬達型式，以驅動兩邊的渦輪，故顯然非雙馬達
          型式，並且僅透過單一排氣孔進行排油煙；藉以僅透
          過單渦輪馬達、單一排氣孔進行排油煙，加上管體長
          度較長，造成排油煙上的效能較差。是以，證據4 整
          體結構較複雜，排油煙效能也較差。另外，結構組裝
          時，管體（5 ）也必須伸入至集煙罩（6 ）內，造成
          集煙罩（6 ）整體結構厚度不減反增，使集煙罩（6
          ）本身並非薄型化設計」。
        系爭專利第5 圖係揭露：「該風機單元400 的風機本
          體6 係可拆裝式地設於機體（200 ）的頂面（201 ）
          上，並且風機本體6 並未容納於機體（200 ）內，使
          得機體（200 ）可為一薄型化設計。再者，該風機本
          體6 係可為一雙渦輪馬達型式，透過雙馬達分別帶動
          雙邊渦輪的方式，能產生較大風量，藉以使油煙輕易
          從左、右邊的吸氣口（63）、（64）被吸入，並有效
          從排氣口（65）、（66）分別被排氣，所以能產生極
          佳的排油煙能力」。因此，系爭專利明顯與證據4 具
          有差異。
      (5)證據5 與系爭專利的差異：
        證據5 第3 圖揭露：「鼓風機組（5 ）係水平式地設
          置於煙罩（1 ）上方，鼓風機組（5 ）的馬達（52）
          係為單馬達型式，本身並非雙渦輪馬達，並且該馬達
          （52）係橫向式地設於煙罩（1 ）上，以帶動風扇（
          51）水平轉動。因此，證據5 在整體結構的排油煙、
          排油煙的模式係屬於橫向排風模式，截然不同於直立
          式的馬達的結構，其產生功效也具有差異」。
        系爭專利第5 圖係揭露：「該風機單元（400 ）的風
          機本體（6 ）係可拆裝式地設於機體（200 ）的頂面
          （201 ）上，並且風機本體（6 ）並未容納於機體（
          200 ）內，使得機體（200 ）可為一薄型化設計。再
          者，該風機本體（6 ）係可為一雙渦輪馬達型式，透
          過雙馬達分別帶動雙邊渦輪的方式，能產生較大風量
          ，藉以使油煙輕易從左、右邊的吸氣口（63）、（64
          ）被吸入，並有效從排氣口（65）、（66）分別被排
          氣，所以能產生極佳的排油煙能力」。因此，系爭專
          利明顯與證據5 具有差異。
      綜合以上比較，系爭專利在排油煙機結構、產生功效及達
      到的目的等，明顯與證據1 至5 有明顯差異，故針對訴願
      決定機關所提出的問題仍不足以採信。
    8.綜上所述，系爭專利於審查過程中，明顯已出現雙重的審
      查標準及結果，故仍有待問題釐清而不足採信。
  (二)被告主張：
    1.原告所提證據1 與證據4 對系爭專利申請專利範圍第4、6
      項之審查標準不一之質疑，茲答辯如下：
      (1)該證據1 、4 所揭示之抽排油煙機結構及技術不同，故
        對系爭專利之舉發結果自有差異。
      (2)該證據1 之結構經被告審查後，認為證據1 第4 、6 圖
        之風機結構尚未能明顯繪示出「具有單、雙渦輪」之結
        構，而可使審查人員形成強而有力之心證，故於原處分
        理由（四）末段以有利於原告之審查理由敘明：「…證
        據1 並無該風扇型式或相關技術之揭露，自難證明系爭
        專利此等結構設計為其所屬技術領域中具有通常知識者
        依申請前之先前技術顯能輕易完成，…」，今原告既於
        訴訟理由5.(1)中自承「證據1 第4 、6 圖所揭露的特徵
        『風機結構，具有單、雙渦輪』，係十分符合證據4 第
        2 、3 圖、6 及8 圖揭露的特徵『風機結構，具有單、
        雙渦輪』。」則益證系爭專利之申請專利範圍第4 、6
        項孰可由證據1 、證據4 證明其不具進步性。
    2.原告另就被告對證據3 、4 之舉發審查結果有不同認定而
      提出質疑；然該證據3 於原審查採有利於原告之認定而於
      原處分理由（六）末段敘明：「…證據3 並無該渦輪風扇
      型式或相關技術之揭露，自難證明系爭專利此等結構設計
      為其所屬技術領域中具有通常知識者依申請前之先前技術
      顯能輕易完成，故證據3 尚難證明系爭專利申請專利範圍
      第2 、3 、5 項及其間接附屬項（第4 、6 、7 項）不具
      進步性。」今原告訴訟理由5.(2)既自承：「事實上，證據
      4 與證據3 本屬於同一專利案之再發明。其中，證據3 為
      『抽油煙機追加一』，證據4 為『抽油煙機追加二』，其
      結構及產生效果係大致相同，主要的技術特徵僅差別在『
      單渦輪型式』及『雙渦輪型式』的風扇結構。…；而證據
      4 的第2 、3 、6 及8 圖揭露『風扇結構可為單渦輪型式
      或雙渦輪型式的風扇；其中，風箱與殼體之間亦存在一間
      隔距離，油煙由吸口被吸入經與導引箱入口相通的壓力室
      （亦即，由風扇所形成的壓力室）後，再由殼體的頂部排
      出』。因此，證據3 與證據4 所形成的差異特徵顯然為簡
      單且極為近似的設計。」故原告已基於其為所屬技術領域
      中具有通常知識者，自承該證據3 亦揭示其抽油煙機之風
      扇結構為「渦輪型式」，益證明該證據3 可證明系爭專利
      之申請專利範圍第1 至7 項不具進步性。
    3.原告復以另案（第00000000N01 舉發案）引證2 （84年3
      月21日公告之第00000000號「排油煙機雙向吸煙罩之改良
      結構」專利案）之審查理由與本舉發案之證據4 之審查理
      由不同提出質疑；惟該N01 案核屬另案，且經查兩案所提
      舉發證據、理由、舉發項次並不同，其審查論據自難援引
      比附。
    4.原告另稱訴願決定與原處分對證據1 、3 之採認有所出入
      一節，核屬上級機關對被告作成原處分之技術觀點補充，
      其最終之決定與原處分「舉發成立、應撤銷專利權」之審
      定並無違背，併予敘明。
    5.原處分除以證據1 、2 、3 、5 分別論述系爭專利之申請
      專利範圍第1 項有不具進步性之情事外；另原處分理由（
      八）更敘明：「系爭專利與證據4 之結構相較，系爭專利
      之薄型機體（對應於證據4 之集煙罩2 ）的底面設置有至
      少一集油組，其風機單元（對應於證據4 具風箱11之殼體
      5 ）係設置於該機體的頂面，其包含一連通於外界與所述
      機體之間的外殼（對應於證據4 之殼體5 ）、及設置於該
      外殼內的風機本體5 （對應於證據4 之風箱11）等結構均
      為證據4 所揭示。又一般排油煙機本具有集油構件（如油
      杯或油槽）以防廢油滴落、及便於清除，系爭專利之集油
      組當屬一般排油煙機技術領域中之通常構件，故系爭專利
      申請專利範圍第1 項為其所屬技術領域中具有通常知識者
      依證據4 之技術顯能輕易完成，不具進步性。至於系爭專
      利之申請專利範圍第2 、3 、5 項中雖具體界定以風扇型
      式中之渦輪風扇為其排油煙之技術手段，而證據4 之風箱
      11則揭露以一馬達13帶動左、右風扇14，該風扇14顯為渦
      輪型式之風扇（參閱第3 圖、第6 圖），可分別形成一左
      壓力室及一右壓力室；又系爭專利申請專利範圍第7 項界
      定其雙渦輪風扇係互為直立對臥的型式亦可由證據4 之第
      3 圖、第6 圖所揭示；另證據4 亦揭露其風箱11與殼體5
      間具間隔距離，油煙由吸口15吸入經與導引箱12入口11相
      通之左壓力室及右壓力室後，再由殼體1 之頂部出口112
      排出，系爭專利申請專利範圍第4 、6 項僅是渦輪風扇之
      佈置方向的簡易變化而已，故系爭專利申請專利各附屬項
      仍為其所屬技術領域中具有通常知識者依證據4 之技術顯
      能輕易完成，均不具進步性。」原告對原處分以證據4 為
      系爭專利舉發成立之審查，並不爭執，足證系爭專利不具
      進步性之事實已臻明確。
    6.綜上所述，原告之起訴理由僅是就原處分對專利要件「進
      步性」論點提出質疑；惟對原處分以各舉發證據對應系爭
      專利之實質結構作成舉發成立之技術論述並不爭執，顯見
      原處分並無違法或不當之處。
  (三)參加人主張：參加人未到場陳述意見。
    理  由
一、按凡利用自然法則之技術思想，對物品之形狀、構造或裝置
    之創作，而可供產業上利用者，得依法申請取得新型專利，
    固為系爭專利核准時專利法第93條暨第94條前段所明定。惟
    「新型雖無第1 項所列情事，但為其所屬技術領域中具有通
    常知識者依申請前之先前技術顯能輕易完成時，仍不得依本
    法申請取得新型專利。」同法第94條第4 項復定有明文。
二、原告前於92年12月26日以「薄型排油煙機（一）」向被告智
    慧財產局申請新型專利，經被告編為第00000000號為形式審
    查，准予專利後，發給新型第M248986 號專利證書（下稱系
    爭專利）。嗣參加人乙○○以系爭專利有違核准時專利法第
    94條第1 項第1 款及第4 項之規定，對之提起舉發。原告旋
    於94年5 月3 日提出系爭專利專利說明書及申請專利範圍更
    正本，經被告於95年7 月11日函知，應不准予更正後，原告
    於95年8 月4 日廢棄於另案（N01 ，系爭專利舉發一案）中
    所提之申請專利範圍更正而回復至原公告內容，故本案經被
    告依原公告本審查，核認系爭專利違反專利法第94條第4項
    規定，以96年5 月1 日（96）智專三（一）02054 字第0962
    0 241300號專利舉發審定書為「舉發成立，應撤銷專利權」
    之處分。原告不服，循序提起行政訴訟，並為事實欄所載各
    節之主張，是本件應審酌者厥為：舉發證據得否證明系爭專
    利不具進步性？
三、經查：
  (一)本件系爭「薄型排油煙機（一）」新型專利案之申請專利範
    圍共7 項，其中第1 項為獨立項，第2 至7 項為附屬項，參
    加人所提舉發證據1 為88年12月21日公告第00000000號「分
    離式排油煙機結構」新型專利案；證據2 為92年9 月1 日公
    告第00000000號「直立式排油煙機」新型專利案；證據3 為
    88年8 月11日公告第00000000追加一號「抽油煙機追加一」
    新型專利案；證據4 為89年7 月1 日公告第00000000A02 「
    抽油煙機（追加二）」新型專利案；證據5 為92年10月11日
    公告第00000000「通用型隱藏式排油煙機之結構」新型專利
    案，先予敘明。
  (二)系爭專利與證據1 之結構特徵相較，證據1 之殼體（20）、
    抽風裝置（30）、箱罩（31）及風扇組分別對應於系爭專利
    之機體（200 ）、風機單元（400） 、外殼（4 ）及風機本
    體（5 ），且證據1 之抽風裝置亦設置於殼體之頂面，二案
    之結構特徵相似。又系爭專利申請專利範圍第1 項並未界定
    機體及吸風口之形態，且證據1 之底板（25）與吸風口（25
    1 ）對於殼體之厚薄並無直接的關連，亦不會增加殼體之厚
    度，再加上系爭專利之機體薄型化專利訴求頗為籠統，實難
    謂系爭專利之機體薄型化優於證據1 。故系爭專利申請專利
    範圍第1 項為其所屬技術領域中具有通常知識者依證據1 之
    技術顯能輕易完成，不具進步性。
  (三)系爭專利申請專利範圍第1 項與證據2 相較，系爭專利之薄
    型機體及風機單元等結構可由證據2 作結構對應，且證據2
    之集油槽14亦可達成系爭專利集油組之集油效果，故系爭專
    利申請專利範圍第1 項為其所屬技術領域中具有通常知識者
    依證據2 之技術顯能輕易完成，不具進步性。此外，系爭專
    利申請專利範圍第2 項之渦輪風扇型的風機，係對應於證據
    2 之渦形風胃（21）；又系爭專利申請專利範圍第4 項之風
    機本體其正面的吸氣口以及頂面的排氣口，係分別對應於證
    據2 之開口（29）及排出口（22），而設置有吸氣口的風機
    本體正面與該外殼前壁之間並具有適當間隔距離，亦已見諸
    於證據2 中，故系爭專利申請專利範圍第2 及4 項均已揭露
    於證據2 中，不具進步性。綜上，證據2 已揭露系爭專利申
    請專利範圍第1 項之機體薄型化專利特徵、第2 項渦輪風扇
    ，及第4 項風機本體之結構特徵，故系爭專利申請專利範圍
    第1 、2 、4 項均不具進步性。
  (四)證據3 與系爭專利之結構相較，系爭專利之薄型機體（對應
    於證據3 之集煙罩7 ）等結構均為證據3 所揭示，且證據3
    之導油部16配合油杯17結構仍可達到系爭專利之集油組3 之
    集油效果，故系爭專利申請專利範圍第1 項為其所屬技術領
    域中具有通常知識者依證據3 之技術顯能輕易完成，不具進
    步性。
  (五)證據4 之結構與系爭專利相較，系爭專利之薄型機體（對應
    於證據4 之集煙罩2 ），其包含一連通於外界與所述機體之
    間的外殼（對應於證據4 之殼體5 ）、及設置於該外殼內的
    風機本體5 （對應於證據4 之風箱11）等結構均為證據4 所
    揭示，且系爭專利之集油組當屬一般排油煙機技術領域中之
    通常構件，故系爭專利申請專利範圍第1 項為其所屬技術領
    域中具有通常知識者依證據4 之技術顯能輕易完成，不具進
    步性。至系爭專利第2 、3 、5 項中雖具體界定以風扇型式
    中之渦輪風扇為其排油煙之技術手段，而證據4 之風箱11則
    揭露以一馬達13帶動左、右風扇14，該風扇14顯為渦輪型式
    之風扇（參閱圖式第3 圖、第6 圖），可分別形成一左壓力
    室及一右壓力室；又系爭專利第7 項界定其雙渦輪風扇係互
    為直立對臥的型式亦可由證據4 之第3 圖、第6 圖所揭示；
    另證據4 亦揭露其風箱11與殼體5 間具間隔距離，油煙由吸
    口15吸入經與導引箱12入口11相通之左壓力室及右壓力室後
    ，再由殼體1 之頂部出口112 排出，系爭專利第4 、6 項僅
    是渦輪風扇之佈置方向的簡易變化而已，故系爭專利第2 至
    7 項附屬項仍為其所屬技術領域中具有通常知識者依證據4
    之技術顯能輕易完成，不具進步性。
  (六)系爭專利與證據5 之結構特徵相較，證據5 之煙罩（1 ）（
    對應於系爭專利之機體200 ）與鼓風機組（5 ）（對應於系
    爭專利之風機單元400 ）係屬分開獨立之設計，且鼓風機組
    係設於煙罩之頂面，亦可達到薄型化之效果，此與系爭專利
    申請專利範圍第1 項之結構特徵及功效相同。故系爭專利申
    請專利範圍第1 項顯為其所屬技術領域中具有通常知識者依
    證據5 之技術顯能輕易完成，不具進步性。此外，證據5之
    吸入孔（32）直接位於風機組（5 ）之風扇（51）底部，其
    導風及吸煙效果必然較系爭專利佳。另證據5 亦設有集油槽
    （53），因此，亦具有集油效果。原告指陳「證據5 之導風
    、集油效果不如系爭案」並非正確。
四、原告所述為不可採：
  (一)原告稱：證據1 及證據4 係具有相似的結構特徵，被告針對
    系爭專利之申請專利範圍第4 及6 項的結果，在證據1 及證
    據4 中係出現「具進步性」與「不具進步性」兩種不同標準
    ；很顯然地，對於證據1 及證據4 的審查標準、結果已存在
    互相矛盾云云。惟查：
    1.證據1 、4 所揭示之抽排油煙機結構及技術不同，故對系
      爭專利之舉發結果自有差異。
    2.如前所述，證據1 之結構經被告審查後，認為系爭專利申
      請專利範圍第1 項為其所屬技術領域中具有通常知識者依
      證據1 之技術顯能輕易完成，不具進步性。證據4 經被告
      審查後，認為證據4 得證明系爭專利申請專利範圍第1 項
      至第7 項均不具進步性，兩者並無矛盾。
  (二)原告另稱：在證據3 及證據4 針對系爭專利的審查過程，被
    告對於是否具有「進步性」的審查標準亦明顯有所差異與不
    一致云云。惟查：證據3 、4 所揭示之結構及技術亦非相同
    ，原處分認證據3 可證明系爭專利申請專利範圍第1 項不具
    進步性，認證據4 可證明系爭專利申請專利範圍第1 項至第
    7 項不具進步性，兩者亦無矛盾或不一致。
  (三)原告復以另案（第00000000N01 舉發案）引證2 （84年3 月
    21日公告之第00000000號「排油煙機雙向吸煙罩之改良結構
    」專利案）之審查理由與本舉發案之證據4 之審查理由不同
    提出質疑，指摘被告針對系爭專利分別與證據4 、引證2 於
    「進步性」比對的標準，出現前、後不一致的審查觀點云云
    。惟查：該N01 案核屬另案，且經查兩案所提舉發證據、理
    由、舉發項次並不同，其審查論據自難援引比附。
  (四)又原告另稱訴願決定與原處分對證據1 、3 之採認有所出入
    一節，核屬上級機關對被告作成原處分之技術觀點補充，其
    最終之決定與原處分「舉發成立、應撤銷專利權」之審定並
    無影響。
五、綜上所述，原告所述為不可採。從而，被告核認系爭專利違
    反專利法第94條第4 項之規定，所為「舉發成立，應撤銷專
    利權」之處分，並無不法，訴願決定予以維持，亦無不合。
    原告徒執前詞，訴請撤銷，為無理由，應予駁回。
六、兩造其餘攻擊防禦方法均與本件判決結果不生影響，故不逐
    一論述，併此敘明。
據上論結，本件原告之訴為無理由，爰依行政訴訟法第98條第1
項前段，判決如主文。
中    華    民    國    97    年     6    月   25    日
                    臺北高等行政法院第二庭
                              審判長法  官  徐  瑞  晃
                                    法  官  畢  乃  俊
                                    法  官  陳  金  圍
上為正本係照原本作成。
如不服本判決，應於送達後20日內，向本院提出上訴狀並表明上
訴理由，如於本判決宣示後送達前提起上訴者，應於判決送達後
20日內補提上訴理由書（須按他造人數附繕本）。
中    華    民    國    97    年    6     月    25    日
                                    書記官  陳  可  欣


司法院資訊處製作；財團法人民間司法改革基金會備份。
